【裁判字號】    97,交聲,258
【裁判日期】    971027
【裁判案由】    違反道路交通管理處罰條例聲明異議
【裁判全文】
臺灣桃園地方法院交通事件裁定         97年度交聲字第258號
原處分機關  交通部公路總局新竹區監理所中壢監理站
異  議  人
即受處分人  甲○○?男  24歲.
上列異議人即受處分人因違反道路交通管理處罰條例事件，對交
通部公路總局新竹區監理所中壢監理站民國97年3 月12日所為之
處分（原處分案號：壢監裁字第裁53-DA0000000號）聲明異議，
本院裁定如下：
    主  文
異議駁回。
    理  由
一、原處分意旨略以：異議人即受處分人甲○○（下稱異議人）
    所有車號PF9-885 號重型機車，於民國97年1 月30日13時35
    分許，行經桃園縣大園鄉○○○路○段與三塊厝橋路口，因
    闖紅燈（直行往大園方向），為警依法舉發，故依道路交通
    管理處罰條例第53條第1 項之規定裁處異議人罰鍰新臺幣（
    下同）1,800 元等語。
二、異議意旨則以：異議人當時騎乘機車經過上開路口時，號誌
    燈尚為綠燈，並非如員警所述伊於通過標線後不久才轉為綠
    燈，且當時異議人精神狀況佳，當無誤看之情事，反之員警
    攔查位置距離上開路口約有70至80公尺，當有目視失準之疑
    ，且無任何舉發照片可證，故向本院提出異議，求為撤銷原
    處分云云。
三、按汽車駕駛人，行經有燈光號誌管制之交岔路口闖紅燈者，
    處1,800 元以上5,400 元以下罰鍰。違反前開規定者，並予
    記違規點數3 點。道路交通管理處罰條例第53條第1 項及第
    63條第1 項第3 款分別定有明文。
四、經查：
（一）邇來我國法院實務針對違反道路交通管理處罰條例聲明異
      議案件，時有援認：交通警員掣單舉發違反道路交通管理
      處罰條例所列之違規事實，本質上為行政處分，係公務員
      基於職務上權力，依法就特定之具體事件所為具公法上效
      果之單方行政行為，基於公務員為公法上行為具有公信力
      之原則，該行政處分當可被推定為合法、真正，其據以依
      法處分之事實認定亦為正確無誤，若謂公務員一切行政行
      為均需預留證據以證其實，則國家行政勢必窒礙難行，是
      以在舉發員警與受處分人間並無仇隙下，舉發員警當無設
      詞攀誣之理，因認舉發處分應屬正確無誤（臺灣高等法院
      85年度交抗字第185 號、86年度交抗字第11號、87年度交
      抗字第157 號、90年度交抗字第281 號裁定意旨均參照）
      等語，諒係援用所謂行政處分之「公定力」理論。然查，
      「公定力」乙詞係由日本公法學者美濃部達吉繼受德國公
      法學儒奧托麥耶（Otto Mayer）之「行政處分自我確認理
      論」所創設之概念，意謂國家行為均受合法之推定，除有
      權機關撤銷或認定無效，任何人均不得否定其效力，其本
      質上係威權時代下以國家權威作為行政處分合法有效之基
      礎，顯與當代法治國理念明顯扞格。時至今日，傳統「公
      定力」理論早已為各民主法治先進國家所揚棄，亦為我國
      近代多數行政法學者所不採或變更內涵。蓋行政處分不受
      其瑕疵所影響，先認定其具有效力，再進行事後審查，應
      係基於交易安全與法律安定性之考量，不欲任何機關或人
      民可無視此一國家行為之存在，充其量僅係「有效推定」
      ，絕非「合法推定」。況道路交通管理處罰條例第87條既
      已明文賦予人民不服交通主管機關所為之處罰，得向管轄
      地方法院聲明異議，若謂員警掣單舉發交通違規之行政行
      為皆受合法、真正之推定，則交通違規案件聲明異議制度
      之存在有何實益？法院又何須介入進行司法審查？凡此可
      見援用前揭「公定力」理論之不妥。反之，若僅憑道路交
      通管理處罰條例第89條明文規定法院受理有關交通事件，
      準用刑事訴訟法之規定，認定前揭推定員警掣單舉發交通
      違規之行政行為合法、真正之說法，係推定受處分人（相
      當刑事訴訟程序中之被告）確有交通違規事實（有罪推定
      ），而要求受處分人自證並無違規事實（自證無罪），而
      認有違刑事訴訟「無罪推定」原則，本院認亦係對於屬行
      政秩序罰之交通違規舉發處分之本質有所誤解。按交通違
      規之舉發可分為「當場舉發」及「逕行舉發」，由於逕行
      舉發之受處分人並無當場向舉發員警辯駁、陳述意見之機
      會，故現行法制就逕行舉發之條件多所設限。至於當場舉
      發交通違規事件，鑑於交通違規事實往往驟然而現、稍縱
      即逝，若硬性要求舉發員警不分違規情節，一律必須預留
      證據，俾便事後提出供法院審查，除有現實技術可行性之
      困難，勢將大幅提高交通管理之行政成本，並嚴重削弱道
      路交通管理之行政效能，此絕非立法者制定道路交通管理
      法規之本意。且舉發交通違規行為之處分亦屬行政行為，
      除應遵循公正、公開與民主之程序，確保依法行政之原則
      ，以保障人民權益，如何同步提高行政效能，亦應一併兼
      顧（行政程序法第1 條規定參照），此亦係現行法制就若
      干類型之行政處分明文規定可免記明理由，或毋需給予當
      事人陳述意見機會等規定之所由設（行政程序法第97條、
      第103 條規定參照）。而所謂「準用」與「適用」有別，
      適用係完全依其規定而適用之謂，準用則衹就某事項所定
      之法規，於性質不相牴觸之範圍內，適用於其他事項之謂
      ，即準用有其自然之限度（最高法院41年臺非字第47號判
      例意旨參照），是以刑事訴訟法就犯罪證據有關之規定中
      ，與屬行政秩序罰之交通違規裁罰本旨不合之部分，固不
      在準用之列，惟若受處分人遭受舉發之交通違規事實，僅
      有舉發違反道路交通管理事件通知單及裁決書等書面資料
      可參，且上載情節顯有違背論理法則、經驗法則，乃至與
      認定事實不符（刑事訴訟法第155 條參照）等情，殊無僅
      以上開公定力理論，遽推認受處分人確有交通違規之事實
      。如此不啻自我貶損法院事後審查舉發交通違規處分之制
      度功能，猶有甚者，勢將降低交通主管機關提升取締交通
      違規技術及添購科技採證設備之誘因，終將侵蝕人民對於
      法秩序、乃至司法制度之信賴。反之，設若舉發員警到庭
      結證違規情節屬實，甚至提出支持舉發違規可憑信性之相
      關佐證，又查無設詞構陷或舉發錯誤之事證，自堪據以認
      定違規情節應屬事實。
（二）關於本件舉發地點之相關交通標誌、標線等相對位置，業
      據被告繪製大致詳如附圖所載，並經本院履勘現場時做部
      分修正（即關於原部分之紅綠燈，修正為2-1 及2-2 兩
      個紅綠燈）乙節，業據本院履勘現場時勘驗明確，並有現
      場履勘筆錄可稽，且為異議人所不爭執，應堪認定。是本
      案即以該修正後之附圖，作為說明理由之依據，先予敘明
      。
（三）關於舉發異議人違規經過情形，據證人即本案舉發之員警
      乙○○於履勘現場審理時證稱：當時我們是站在設伏點之
      位置，我們是以附圖號紅綠燈作為判斷異議人有無闖紅
      燈基準，因該紅綠燈係雙面紅綠燈，燈號均一致，當時我
      們看到異議人行經號紅綠燈時，該燈號係紅燈，所以異
      議人方向之紅綠燈也是紅燈等語明確，核與證人即現場另
      一舉發員警丙○○審理時證述相符（見97年9 月12日履勘
      現場筆錄）。就此，異議人辯稱當時伊係看、號誌之
      均係綠燈，伊才通行云云。是本案之主要爭點，在於何人
      所述為真。
（四）承上，本院審酌證人乙○○、丙○○已將舉發前後過程、
      現場環境均詳細描述，且互核相符，尚無瑕疵可指。查燈
      光號誌之違反，其所需之舉證狀態稍縱即逝，除設有感應
      照相之路口外，事後無法還原現場狀態，職是，舉發當時
      現場之值勤員警自屬交通案件之重要證人。本件員警舉發
      闖紅燈之違規情事固未經照相存證，然員警執行公務時，
      本身即受有行政懲處責任之監督，且其到庭具結作證，更
      係以刑事責任擔保其證言之真實性，本件舉發員警既已審
      理時證述如上，且與異議人並不相識，彼此間亦無任何嫌
      隙，當不至甘冒涉犯偽證罪之風險，蓄意構陷異議人，本
      院就其前開證言又查無顯著瑕疵或與事實不符之處，是其
      證述應值採信，堪認異議人所有之上開車輛確有前揭違規
      事實無訛。
（五）異議人復辯稱：據桃園縣政府警查局大園分局函文，可知
      證人即舉發員警所執行勤務之設伏點位置，應係在距離路
      口約數十公尺之桃園縣大園鄉○○○路○段710 號前，然
      該處並無法看清處號之紅綠燈及伊之行車云云。就此，
      證人乙○○、丙○○均證稱並不是在上開中正東路一段71
      0 號前執行交通勤務，而係在附圖所示距離路口約10公尺
      之設伏點位置執行勤務。本院審酌：經本院履勘現場結果
      ，縱以距離路口較遠之上開中正東路一段710 號前執行勤
      務位置以觀，仍可明確看到之紅綠燈之交通號誌變換及
      該路段來車乙節，有本院履勘現場筆錄在卷可稽，且有現
      場照片（由該處拍照，可清處看到之紅燈）可佐。是異
      議人此部分之辯解，尚難憑採。
（六）異議人復辯稱：當時員警攔停伊時，係稱以號紅綠燈作
      為舉發之基準云云。就此，證人乙○○、丙○○則否認之
      ，並均證稱伊係以號紅綠燈作為有無闖紅燈之判斷基準
      等語。本院審酌、號紅綠燈相距有一段距離，員警既
      舉發闖號號誌紅綠燈之行車，當不致以號紅綠燈為準
      。是證人乙○○、丙○○之證詞，應較可採信。異議人此
      部分之辯解，尚難憑採。
（七）至異議人辯稱：證人乙○○於97年4 月17日到庭作證時，
      證稱係以附圖之紅綠燈作為舉發伊闖紅燈之基準，然此
      與97年9 月12日履勘現場審理時證述係以之紅綠燈作為
      舉發基準之證述不符云云。惟查，本案附圖係由異議人所
      繪製乙節，已如前述，該圖僅能顯示相對位置，至於實際
      比例、座落位置，尚與現場有所出入，故證人乙○○以此
      附圖指認，不無誤認之可能，實難期正確。參以本件現場
      號誌、標線複雜，證人實難從簡略附圖，即明確指述，故
      本院認應以履勘現場時之證人證詞，作為本案認定之基準
      。是異議人此部分之辯解，亦難作為有利之認定，併此敘
      明。
五、綜上，異議人上開辯解，不足採信。異議人於前開時間、地
    點確有「汽車駕駛人行經有燈光號誌管制之交岔路口闖紅燈
    」之違規事實明確，原處分機關依道路交通管理處罰條例第
    60條第1 項、第53條第1 項及違反道路交通管理事件統一裁
    罰基準表之規定，裁處異議人罰鍰1,800 元之處分，並記違
    規點數3 點，其認事用法，並無違誤。從而，本件異議為無
    理由，應予駁回。
據上論斷，應依道路交通案件處理辦法第19條，裁定如主文。
中    華    民    國    97    年    10    月    27    日
                    刑事第一庭  法  官  顧正德
以上正本證明與原本無異。
如不服本裁定，應於裁定送達後5 日內向本院提出抗告狀。
                                 書記官  劉晨輝
中    華    民    國    97    年    10    月    31    日


司法院資訊處製作；財團法人民間司法改革基金會備份。
